臺灣高等法院民事判決
109年度重上字第22號
上  訴  人  益賓企業股份有限公司

法定代理人  高裕涵  
訴訟代理人  朱俊穎律師
被 上訴 人  楊雅之  
            楊雅文  
共      同
訴訟代理人  楊金順律師
複 代理 人  巫家佑律師
上列當事人間請求拆屋還地等事件，上訴人對於中華民國108年1
2月6日臺灣臺北地方法院107年度重訴字第643號第一審判決提起
上訴，本院於109年11月11日言詞辯論終結，判決如下：
    主      文
原判決關於駁回上訴人後開第二、三項之訴，及訴訟費用(除確
定部分外）之裁判均廢棄。
被上訴人楊雅之、楊雅文應將坐落臺北市○○區○○段○○段○○○地號
土地上如附圖編號Ａ所示建物（面積一○點六四平方公尺）拆除，
並將該占用土地騰空返還上訴人。
被上訴人楊雅之、楊雅文應將坐落臺北市○○區○○段○○段○○○地號
土地上如附圖編號Ｂ所示建物（面積十八點七八平方公尺）拆除
，並將該占用土地騰空返還上訴人。
第一審（除確定部分外）、第二審訴訟費用由被上訴人負擔。
    事實及理由
壹、程序部分：
    按當事人喪失訴訟能力或法定代理人死亡或其代理權消滅者
    ，訴訟程序在有法定代理人或取得訴訟能力之本人承受其訴
    訟以前當然停止；上開法條所定之承受訴訟人，於得為承受
    時，應即為承受之聲明，民事訴訟法第170條、第175條第1
    項分別定有明文。經查，本件上訴人之法定代理人原為涂家
    瑋，於原審審理時變更為高裕涵，有經濟部商工登記公示資
    料查詢、公司變更登記表在卷可稽（見原審卷二第81至83頁
    、本院卷第25至31頁），經其於民國109年2月5日具狀聲明
    聲明承受訴訟（見原審卷二第77至79頁）後，業由原審法院
    裁定准許其承受訴訟續行本件訴訟（見本院卷第155至156頁
    ），合先敘明。
貳、實體部分：
一、上訴人起訴主張：緣國龍建設股份有限公司（下稱國龍公司
    ）更名為益國建設股份有限公司（下稱益國公司），於更名
    後經主管機關核准與伊合併，並以伊為存續公司，是國龍公
    司之權利義務關係悉由伊概括承受。而國龍公司於69年5月1
    6日與被上訴人楊雅之及其母即訴外人楊鐘惜共同簽訂不動
    產買賣契約書（下稱系爭買賣契約），約定以新臺幣（下同
    ）280萬元購買楊雅之所有、坐落臺北市○○區○○段○○段00○00
    0地號土地（下分別稱00、000地號土地，合稱系爭土地），
    及其上楊鐘惜所有、分別如附圖編號Ａ所示建物（即同小段0
    00建號建物，門牌號碼為臺北市○○區○○街000巷0弄0號，占
    用00地號土地面積10.64平方公尺，下稱系爭Ａ屋）、編號B
    所示建物（即同小段000建號建物，門牌號碼為同巷弄00號
    ，占用000地號土地面積18.78平方公尺，下稱系爭Ｂ屋，與
    系爭Ａ屋則合稱系爭房屋），楊鐘惜另於69年5月20日出具「
    同意及切結書」（下稱系爭切結書），切結同意拆除系爭房
    屋等語。國龍公司已付清買賣價金，楊雅之遂於69年7月10
    日將系爭土地辦竣所有權移轉登記，惟系爭房屋所有權人楊
    鐘惜尚未及移轉所有權即於97年2月8日死亡，乃由楊雅之與
    被上訴人楊雅文（與楊雅之合稱被上訴人）繼承系爭房屋，
    並於97年8月8日以分割繼承為原因，登記為系爭建物所有權
    人，每人應有部分各為二分之一。詎被上訴人未曾依系爭買
    賣契約之約定移轉系爭房屋所有權予伊，亦未自行拆除系爭
    房屋，業已侵害伊之土地所有權，而原審共同被告吳文賓則
    自80年10月29日起設籍並占有使用系爭Ａ屋，爰依民法第767
    條第1項前段及中段規定，訴請吳文賓自系爭Ａ屋遷出，及被
    上訴人將系爭房屋拆除，並將占用部分之土地騰空返還予伊
    ；又被上訴人無權占有系爭土地，享有相當於租金之利益，
    並致伊受有無法利用土地之損害，爰依民法第179條規定，
    請求被上訴人給付相當於租金損害之不當得利等語。並於原
    審聲明：㈠吳文賓應自系爭Ａ屋遷出。㈡被上訴人應將坐落00
    地號土地上之系爭Ａ屋拆除，並將占用部分土地騰空返還上
    訴人。㈢被上訴人應將坐落000地號土地上之系爭Ｂ屋拆除，
    並將占用部分土地騰空返還上訴人。㈣被上訴人應給付上訴
    人1,466,570元，及自起訴狀繕本送達翌日起至清償日止，
    按週年利率5%計算之利息，並應自起訴狀繕本送達翌日起至
    返還系爭土地之日止，按月給付上訴人24,443元。
二、被上訴人則以：系爭房屋係以系爭土地為其坐落基地，前者
    原登記所有權人楊鐘惜與後者原登記所有權人楊雅之間為母
    子關係，自足以推認彼此間已存在同意系爭房屋得使用系爭
    土地之使用借貸關係，而楊鐘惜簽立系爭切結書僅約定待將
    來上訴人土地整合完成、興建房屋時，同意由上訴人自行拆
    除系爭房屋，非謂有立即終止使用借貸關係之意，上訴人之
    前身國龍公司於簽立系爭買賣契約前既已知悉上情，且40餘
    年來均未見為反對之意思表示，足以推斷上訴人有默示同意
    伊就系爭房屋繼續使用系爭土地之意思，該使用借貸關係得
    以對抗上訴人；又基於房屋及基地之使用權關係恆定暨房屋
    既得使用權保護原則之考量，本件應得類推適用民法第425
    條之1規定，上訴人於取得系爭土地所有權時仍須承受原使
    用權法律關係之拘束，不得主張伊為無權占有等語，資為抗
    辯。並於原審答辯聲明：上訴人之訴駁回。
三、原審判決上訴人全部敗訴，上訴人不服提起上訴。嗣上訴人
    於本院審理中就請求吳文賓遷出部分，及請求被上訴人給付
    不當得利部分均當庭撤回上訴（見本院卷第271、272頁），
    該部分已非本院審理範圍。並於本院上訴聲明：㈠原判決關
    於駁回上訴人後開第二、三項之訴部分廢棄。㈡被上訴人應
    將坐落00地號土地上之系爭Ａ屋拆除，並將占用部分土地騰
    空返還上訴人。㈢被上訴人應將坐落000地號土地上之系爭Ｂ
    屋拆除，並將占用部分土地騰空返還上訴人。被上訴人則答
    辯聲明：上訴駁回。 
四、兩造不爭執之事項（見本院卷第206、207頁）：
  ㈠被上訴人與楊鐘惜為母子關係；上訴人之前身即國龍公司於6
    9年5月16日與楊雅之、楊鐘惜共同簽訂系爭買賣契約，約定
    以280萬元購買楊雅之所有系爭土地，及其上楊鐘惜所有系
    爭房屋。
  ㈡系爭買賣契約簽訂時，00、000地號土地上各存在系爭Ａ屋、
    系爭Ｂ屋，其占有土地範圍分別如附圖編號Ａ、Ｂ所示（各為1
    0.64、18.78平方公尺）。
　㈢楊鐘惜係於69年5月20日出具系爭切結書，內載：「本人所有
    座落臺北市○○街000巷0弄0號、0號及00號三戶房屋同意拆除
    ，房屋產權確屬本人所有，如有產權糾紛自願負全責，特此
    立切結。此致□臺北市政府工務局建管處□立書人：楊鐘惜
    」等語。
　㈣國龍公司就系爭買賣契約所約定之價金業已全數支付完畢。
　㈤楊雅之係於69年7月10日將系爭土地辦竣所有權移轉登記予國
    龍公司，國龍公司嗣經更名為益國公司，再與上訴人合併，
    以上訴人為存續公司，嗣系爭土地於93年5月13日以「法人
    合併」為原因登記為上訴人所有。
　㈥楊鐘惜於97年2月8日死亡後，系爭房屋於97年8月8日以「分
    割繼承」為原因登記為楊雅之、楊雅文分別共有，權利範圍
    各二分之一。
　㈦楊鐘惜自建造系爭房屋完畢後即未為任何使用，嗣經被上訴
    人辦理繼承登記後迄今，亦均未曾使用系爭房屋。
五、至於上訴人主張被上訴人無權占用系爭土地，應將系爭房屋
    拆除，並騰空返還所占用之土地等情，則為被上訴人所否認
    ，並以前揭情詞置辯。從而本件兩造所爭執之處，應在於：
    ㈠被上訴人辯稱系爭房屋與系爭土地原存有使用借貸關係，
    該使用借貸關係迄今未終止，上訴人之前身即國龍公司簽立
    買賣契約時即已明知上情，且默示同意該使用借貸關係繼續
    存續約40年，故該使用借貸關係得以對抗上訴人，上訴人不
    得請求被上訴人應拆屋還地，是否有理？㈡被上訴人辯稱基
    於房屋與基地之使用權關係恆定暨房屋既得使用權保護原則
    考量，被上訴人得主張系爭房屋對系爭土地原已取得之使用
    權關係，類推適用民法第425條之1規定結果，上訴人不得請
    求被上訴人應拆屋還地，是否有理？㈢上訴人請求被上訴人
    拆除系爭房屋，並將占用部分土地騰空返還上訴人，是否有
    理？茲分別論述如下：　　
  ㈠按以無權占有為原因，請求返還土地者，占有人對土地所有
    權存在之事實無爭執，而僅以非無權占有為抗辯者，土地所
    有權人對其土地被無權占有之事實無舉證責任，占有人自應
    就其取得占有係有正當權源之事實證明之。本件系爭土地為
    上訴人所有，業如前述，則依前揭說明，被上訴人自應就其
    為有權占有如附圖編號A、B所示部分土地之正當權源事實，
    負舉證責任。 
　㈡被上訴人辯稱系爭房屋與系爭土地原存有使用借貸關係，該
    使用借貸關係迄今未終止，上訴人之前身即國龍公司簽立買
    賣契約時即已明知上情，且默示同意該使用借貸關係繼續存
    續約40年，故該使用借貸關係得以對抗上訴人，上訴人不得
    請求被上訴人應拆屋還地，是否有理？
　⒈按使用借貸未定期限者，借用人應於依借貸之目的使用完畢
    時返還借用物，此觀民法第470 條第1 項之規定自明。故於
    依借貸之目的使用完畢之時，使用借貸關係當然終了，自斯
    時起，使用借貸關係即當然歸於消滅，無待貸與人另為終止
    之意思表示，亦與借用人是否已受返還之請求無涉。
　⒉經查，系爭土地、房屋原分別為楊雅之、楊鐘惜所有，渠等
    為母子關係等情，為兩造所不爭執，楊雅之並於57年4月11
    日書立土地使用權同意書，同意楊鐘惜向主管機關申請營造
    執照等語（見原審卷一第339頁），可徵楊鐘惜與楊雅之間
    就系爭土地所成立之未定期限使用借貸關係，目的顯為供楊
    鐘惜建造系爭房屋之用，則系爭房屋占有使用系爭土地之未
    定期限使用借貸關係，自應因借貸之目的使用完畢，即系爭
    房屋無現實上存續使用之必要時自已當然終止。
　⒊而楊雅之、楊鐘惜係於69年5月16日與上訴人之前身即國龍公
    司簽訂系爭買賣契約，將系爭土地及系爭房屋併同出售予國
    龍公司（見原審卷一第45至49頁）；楊鐘惜並於69年5月20
    日出具系爭切結書，向臺北市政府工務局建築管理處聲明同
    意拆除系爭房屋之意旨（見原審卷一第59頁）；且被上訴人
    亦於本院陳稱楊鐘惜自建造系爭房屋完畢後即未為任何使用
    等語（見本院卷第406、422頁），以上均足徵於楊雅之、楊
    鐘惜同將系爭土地及系爭房屋一併出售予國龍公司，且楊鐘
    惜嗣出具系爭切結書聲明同意拆除系爭房屋時，楊鐘惜實有
    任憑國龍公司處置系爭房屋之意，系爭房屋已無現實上存續
    而使用之必要；再者，國龍公司乃經營建築開發等相關業務
    之公司，其係為整合開發之目的而購入系爭土地，並非基於
    自行使用系爭土地及系爭房屋之需求而購買，且楊鐘惜生前
    從未使用過系爭房屋乙節，已如前述，是探求當事人間之真
    意，楊鐘惜出具系爭切結書之目的係為履行系爭買賣契約中
    之交付買賣標的物義務，故而以聲明同意拆除系爭房屋之方
    式以代交付，非謂楊鐘惜仍有繼續使用系爭房屋或使之暫時
    留存之需求，而與國龍公司協議迨至土地狀況整合完畢後始
    行拆除，益徵楊鐘惜及國龍公司於簽立系爭買賣契約時均無
    現實使用系爭房屋之必要，亦無令系爭房屋繼續存在之需求
    ，可認至遲於楊鐘惜在69年5月20日出具系爭切結書時，系
    爭房屋與系爭土地間之原借貸目的已使用完畢，始有楊鐘惜
    聲明同意拆除系爭房屋之理，則自斯時起，原使用借貸關係
    即應當然歸於消滅。
　⒋被上訴人雖又稱自69年間簽立系爭買賣契約起，迄至上訴人
    於107年1月22日以文山景美郵局第45號存證信函通知被上訴
    人應自行拆除系爭房屋為止（見原審卷一第61至65頁），已
    歷時近40年，國龍公司或上訴人就系爭房屋之存在均未為任
    何異議，顯見默示同意原使用借貸關係繼續存續云云。惟所
    謂默示之意思表示，必依表意人之舉動或其他情事，足以間
    接推知其有承諾之效果意思者，始得當之；單純之沉默，除
    依交易上之慣例或特定人間之特別情事，在一般社會之通念
    ，可認為有一定之意思表示者外，不得謂為默示之意思表示
    。對無權占有人之使用未加異議，僅單純沈默而未為制止者
    ，不生任何法律效果，亦非默許同意使用（最高法院104年
    度台上字第644號、105年度台上字第13號判決意旨參照），
    而本院前已敘及關於本件系爭房屋與系爭土地間之原借貸目
    的，於楊鐘惜出具系爭切結書、表明同意拆除意旨時已使用
    完畢，故原使用借貸關係即當然歸於消滅等情，從而無論國
    龍公司或上訴人嗣後是否催告楊鐘惜或被上訴人移轉系爭房
    屋之所有權登記或自行拆除，充其量僅屬單純沉默，並無舉
    動或其他特別情事足以推知有為一定意思表示之效果意思，
    均無從使已消滅之原使用借貸關係重新生效，自無被上訴人
    所謂上訴人默示同意原使用借貸關係繼續存續之理，是被上
    訴人此部分所辯，非為可採。　　
　⒌準此，系爭房屋於併同系爭土地出售予國龍公司，經楊鐘惜
    出具系爭切結書時，其使用借貸目的已使用完畢，原使用借
    貸關係於斯時已當然消滅，被上訴人仍以系爭房屋占有系爭
    土地，即屬無權占有。至於被上訴人固舉最高法院108年度
    台上字第2258號判決意旨，辯稱約定一方須交付特定不動產
    予他方者，一方固負有交付該不動產予他方之義務，但在未
    交付前，一方繼續占有該不動產，尚難指為無權占有或構成
    不當得利，亦不因已辦理所有權移轉登記而有異，故上訴人
    尚未取得系爭房屋所有權，更無從主張被上訴人無權占有系
    爭土地云云。惟上開判決之基礎事實乃當事人間就爭議房地
    訂有合建契約，基於合建契約之約定及不當得利之法律關係
    ，請求交付爭議房地及給付占有期間相當於租金之不當得利
    ，然本件係上訴人本於系爭土地所有人之物上請求權，請求
    被上訴人拆屋還地以排除侵害，其請求權基礎及重要爭點，
    要與本件情形不同（該案為未依契約交付爭議房地是否為無
    權占有，本案則為於行使物上請求權情況下，系爭房屋有無
    占有使用系爭土地之正當權源），自難逕予比附援引；況縱
    使上訴人對於系爭房屋之回復請求權（交付請求權）因被上
    訴人為時效抗辯而罹於時效消滅（見本院卷第441頁），然
    被上訴人僅係取得拒絕交還系爭房屋之抗辯權而已，非謂被
    上訴人對於系爭房屋所屬基地（即系爭土地）之無權占有，
    更易為合法占有，被上訴人占有系爭房屋之時效利益，自不
    能無條件擴及於基地之占有，進而排除上訴人本於系爭土地
    所有權可得行使之物上請求權並拒絕交還基地，是被上訴人
    引用上開判決結論，認系爭房屋對於系爭土地之使用借貸權
    源仍繼續存在云云，尚非可採，併此敘明。 
　㈢被上訴人辯稱基於房屋與基地之使用權關係恆定暨房屋既得
    使用權保護原則考量，被上訴人得主張系爭房屋對系爭土地
    原已取得之使用權關係，類推適用民法第425條之1規定結果
    ，上訴人不得請求被上訴人應拆屋還地，是否有理？
　⒈被上訴人復以最高法院96年度台上字第1359號判決意旨，辯
    稱房屋所有人對土地所有人原已取得基地利用權，嗣房地異
    主時，雖與民法第425 條之1所稱之「土地及房屋同屬一人
    」情形未盡相同，但揆諸上開法文規範之目的及債權物權化
    之趨勢考量，應類推適用之，推定房屋受讓人與土地所有人
    間於房屋得使用期限內有正當占有權源，故本件被上訴人得
    主張系爭房屋對系爭土地原已取得之使用權關係，上訴人不
    得請求被上訴人拆屋還地云云。惟細究上開判決意旨之適用
    ，仍須以房屋所有人乃基於與土地原所有權人間合法有效之
    債權法律關係而為占有為前提，始有在具體個案中斟酌當事
    人間意思、交易情形及地上物使用土地等一切情狀，衡量土
    地新所有權人行使物上請求權是否應受限制，倘地上物占有
    人所據之債權法律關係並非適法，或於土地新所有權人買受
    土地時已歸於消滅，自無從援引上開意見並以之否准土地新
    所有權人對地上物占有人行使物上請求權餘地。 
　⒉經查，本件系爭房屋與系爭土地間之原借貸目的，於楊鐘惜
    於69年5月20日出具系爭切結書時已使用完畢，故原使用借
    貸關係即當然歸於消滅等情，業如前述，從而被上訴人於97
    年間自其母楊鐘惜繼受系爭房屋所有權時，系爭房屋早已因
    原使用借貸關係消滅而喪失占有系爭土地之本權，其情形與
    上開最高法院判決意旨之適用前提顯不相同，自無援引該判
    決意旨推論本件有類推適用民法第425條之1規定之理；況自
    國龍公司業已付清系爭房屋及系爭土地買賣價款、系爭房屋
    自建造完畢迄今被上訴人均無使用之事實，甚至被上訴人自
    承系爭A屋遭不明人士進入使用，系爭B屋原為公共廁所，不
    太乾淨，現由隔壁建物所有權人將其鎖上（見原審卷第309
    頁）、以及系爭房屋現存價值低微（無須繳納房屋稅，見本
    院卷第359頁）等情，系爭房屋實無被上訴人所稱既得使用
    權保護之必要，土地新所有權人即上訴人行使物上請求權即
    無須受此限制，是被上訴人此部分所辯，亦無可取。 　　
　㈣上訴人請求被上訴人拆除系爭房屋，並將占用部分土地騰空
    返還上訴人，是否有理？
　　末按所有人對於無權占有或侵奪其所有物者，得請求返還之
    ；對於妨害其所有權者，得請求除去之；有妨害其所有權之
    虞者，得請求防止之，民法第767 條第1 項定有明文。準此
    ，系爭土地為上訴人所有，其基於所有物之返還、排除請求
    權向被上訴人為回復請求，因被上訴人未能舉證其有正當使
    用權源之事實，當認係屬無權占有，從而上訴人依據民法第
    767 條第1 項前段及中段之規定，請求被上訴人將如附圖編
    號A、B所示之房屋拆除，並將前述占用之土地均騰空返還予
    上訴人，自屬有據，應予准許。
六、綜上所陳，上訴人依民法第767條第1項前段及中段之規定，
    請求被上訴人應將系爭土地上如附圖編號Ａ、Ｂ所示之房屋拆
    除，並將占用之土地騰空返還上訴人，洵屬有據，應予准許
    。原審就此為上訴人敗訴之判決，自有未洽，上訴意旨指摘
    原判決此部分不當，求予廢棄改判，為有理由，爰由本院廢
    棄改判如主文第二、三項所示。
七、本件事證已臻明確，兩造其餘之攻擊或防禦方法及所用之證
    據，經本院斟酌後，認為均不足以影響本判決之結果，爰不
    逐一論列，併此敘明。
八、據上論結，本件上訴為有理由，依民事訴訟法第450條、第7
    8條、第85條第1項本文，判決如主文。
中　　華　　民　　國　　109 　年　　11　　月　　30　　日
                  民事第十四庭  
                        審判長法  官  蔡和憲
                              法  官  邱靜琪
                              法  官  周珮琦
正本係照原本作成。
如不服本判決，應於收受送達後20日內向本院提出上訴書狀，其
未表明上訴理由者，應於提出上訴後20日內向本院補提理由書狀
（均須按他造當事人之人數附繕本）上訴時應提出委任律師或具
有律師資格之人之委任狀；委任有律師資格者，另應附具律師資
格證書及釋明委任人與受任人有民事訴訟法第466條之1第1項 但
書或第2項（詳附註）所定關係之釋明文書影本。 如委任律師提
起上訴者，應一併繳納上訴審裁判費。
中　　華　　民　　國　　109 　年　　12　　月　　1 　　日
                              書記官  強梅芳
附註：
民事訴訟法第466條之1（第1項、第2項）：
對於第二審判決上訴，上訴人應委任律師為訴訟代理人。但上訴
人或其法定代理人具有律師資格者，不在此限。
上訴人之配偶、三親等內之血親、二親等內之姻親，或上訴人為
法人、中央或地方機關時，其所屬專任人員具有律師資格並經法
院認為適當者，亦得為第三審訴訟代理人。